臺灣臺南地方法院刑事判決
109年度簡上字第125號
上  訴  人   曾子晨     男   (民國00年0月00日生)
即  被  告  （即曾偉政）


上訴人因詐欺案件，不服本院民國109年3月30日109年度金簡字
第20號第一審刑事簡易判決（聲請簡易判決處刑案號：109年度
偵緝字第205號），提起上訴，本院管轄第二審合議庭認不宜適
用簡易程序，改依通常程序審理，並自為第一審判決如下：
    主  文
原判決撤銷。
曾子晨幫助犯洗錢防制法第14條第1項之洗錢罪，處有期徒刑貳
月，併科罰金新臺幣貳仟元，罰金如易服勞役，以新臺幣壹仟元
折算壹日。
    事  實
一、曾子晨即曾偉政能預見將自己之金融帳戶提供他人使用，可
    能被他人利用從事財產犯罪，仍基於幫助詐欺之不確定故意
    ，於民國108年8月間某日，在不詳地點，將其玉山商業銀行
    新營分行帳號0000000000000號帳戶（下稱A帳戶）及臺灣銀
    行鹿港分行帳號000000000000號帳戶（下稱B帳戶）之存摺
    及提款卡（含密碼），以新臺幣（下同）5,000元之代價（
    尚未取得此部分報酬），交付與真實姓名、年籍不詳之詐欺
    集團成年成員。嗣該詐欺集團成年成員取得上開2帳戶之存
    摺、提款卡（含密碼）資料後，即共同意圖為自己不法之所
    有，為下列犯行：
(一)於108年9月2日上午11時13分許，假冒為莊筑蓁姪女，以電
    話向莊筑蓁佯稱急需款項，要借錢云云，致莊筑蓁陷於錯誤
    ，而於同日中午12時40分許，以臨櫃匯款之方式，匯款15萬
    至A帳戶。
(二)於108年9月2日下午2時31分許，假冒侯秋月姪女名義以電話
    向侯秋月佯稱：急需借款3萬元云云，致侯秋月陷於錯誤，
    而於同日晚上8時52分許，以手機轉帳3萬元至A帳戶。
(三)於108年9月2日上午11時許，假冒為楊遂臺友人以電話向楊
    遂臺佯稱欲借款15萬元云云，致楊遂臺陷於錯誤，而於同日
    下午2時53分許，以臨櫃匯款之方式，匯款15萬元至B帳戶。
    上開款項嗣後均被提領一空。而莊筑蓁、侯秋月、楊遂臺匯
    款查證後發覺有異而報警處理，遂循線查悉上情。 
二、案經莊筑蓁、侯秋月、楊遂臺訴由臺南市政府警察局新營分
    局移送臺灣臺南地方檢察署檢察官偵查起訴聲請簡易判決處
    刑。
    理  由
壹、程序方面：
一、按被告於第二審經合法傳喚，無正當之理由不到庭者，得不
    待其陳述，逕行判決，刑事訴訟法第371條定有明文。對於
    簡易判決處刑不服而上訴者，得準用上開規定，此觀諸刑事
    訴訟法第455條之1第3項之規定自明。本件被告經合法傳喚
    ，無正當理由未到庭，本院爰不待其陳述，而為一造辯論
    判決。
二、本案下列所引之供述證據，檢察官、被告曾子晨至本院言詞
    辯論終結前，均同意有證據能力，本院審酌該等證據之作成
    或取得之狀況，並無非法或不當取證之情事，且亦無顯不可
    信之情況，復經本院於審理期日就上開證據依法踐行調查、
    辯論，均有證據能力。其餘卷附證據，非屬供述證據，皆無
    傳聞證據之適用，復查無違反法定程序取得之情形，依刑事
    訴訟法第158 條之4 規定之反面解釋，均有證據能力，合先
    敘明。
貳、實體方面：
一、上開犯罪事實，業據被告於本院審理時坦承不諱（見125號
    簡上卷第225頁），核與告訴人莊筑蓁、侯秋月、楊遂臺於
    警詢時之指訴情節相符，且有A帳戶開戶基本資料與交易明
    細資料（警卷頁21至27）、B帳戶開戶基本資料與交易明細
    資料（警卷頁29至39）、告訴人莊筑蓁提出之國泰世華銀行
    存摺交易明細影本、國泰世華商業銀行匯出匯款憑證暨LINE
    對話截圖照片（警卷頁85至97）、告訴人侯秋月提出之台新
    銀行存摺交易明細影本暨LINE對話截圖照片（警卷頁53至71
    ）及告訴人楊遂臺提出之郵政跨行匯款申請書影本暨LINE對
    話截圖照片（警卷頁113、117），足認被告上揭任意性之自
    白確與事實相符，當可採信。
二、論罪科刑
  ㈠按刑法上之幫助犯，係對於犯罪與正犯有共同之認識，以幫
    助之意思，對於正犯資以助力，而未參與實施犯罪之行為而
    言。如未參與實施犯罪構成要件之行為，係出於幫助之意思
    提供助力，即屬幫助犯，非共同正犯。查被告基於幫助他人
    詐欺取財及幫助他人掩飾、隱匿財產犯罪所得之去向及所在
    之不確定故意，提供本案帳戶提款卡給他人使用，經該人及
    所屬犯罪集團成員，作為收受詐欺取財犯罪所得財物及洗錢
    之犯罪工具，其所為僅為他人詐欺取財及洗錢犯行提供助力
    ，過程中並無證據證明被告係以正犯之犯意參與，或有直接
    參與詐欺取財及洗錢之構成要件行為，僅足認定係詐欺取財
    及洗錢之構成要件以外之幫助行為，尚非與實行詐欺取財及
    洗錢犯罪之集團成員間有犯意聯絡及行為分擔。核被告所為
    ，係犯刑法第30條第1項前段、同法第339條第1項之幫助詐
    欺取財罪，及刑法第30條第1項前段、洗錢防制法第2條第2
    款、第14條第1項之幫助一般洗錢罪。
  ㈡聲請簡易判決處刑意旨雖認被告於洗錢犯行部分涉犯洗錢防
    制法第14條第1項之洗錢罪嫌，惟提供金融帳戶提款卡及密
    碼之行為人，因已將帳戶之提款卡及密碼等物件提供他人使
    用，失去對自己帳戶之實際管領權限，若無配合指示親自提
    款，即無收受、持有或使用特定犯罪所得之情形，且無積極
    之移轉或變更特定犯罪所得之行為，非屬洗錢防制法第2條
    第1款、第3款所稱之洗錢行為。按文義解釋為法律解釋之基
    礎，立法者之意思僅屬對構成要件文義之眾多解釋方法之一
    ，仍須就法條文字之規範目的及保護利益具體分析。一般而
    言，洗錢防制法第2條第2款之掩飾、隱匿行為，目的在遮掩
    、粉飾、隱藏、切斷特定犯罪所得與特定犯罪間之關聯性，
    是此類洗錢行為須與欲掩飾、隱匿之特定犯罪所得間具有物
    理上之事實接觸關係。而提供金融帳戶提款卡及密碼供他人
    使用，嗣後被害人雖匯入款項，然此時之金流仍屬透明易查
    ，在形式上無從合法化其所得來源，未造成金流斷點，尚不
    能達到掩飾或隱匿特定犯罪所得之來源、去向及所在之作用
    ，須待款項遭提領後，始產生掩飾、隱匿之結果。故而，行
    為人提供金融帳戶提款卡及密碼，若無參與後續之提款行為
    ，即非洗錢防制法第2條第2款所指洗錢行為，無從成立一般
    洗錢罪之直接正犯（最高法院108年度台上大字第3101號裁
    定意旨參照），聲請簡易處刑書原雖認被告所為，均係成立
    洗錢防制法第14條第1項之洗錢罪正犯，然公訴人於不變更
    社會基本事實之情況下，於本院審理程序當庭更正為成立刑
    法第30條第1項前段、洗錢防制法第14條第1項之幫助洗錢罪
    嫌（見125號簡上卷第226號），本諸檢察一體，應引用公訴
    人更正後之法條，且正犯、從犯僅行為態樣之分，罪名並無
    變更，本院無庸變更起訴法條，併此敘明。
  ㈢被告以一交付A、B帳戶存摺、提款卡及密碼等帳戶資料予詐
    騙集團成年成員之行為，幫助詐欺集團成員詐騙莊筑蓁、侯
    秋月、楊遂臺之財物，係一行為觸犯3個幫助詐欺取財罪，
    為想像競合犯，應依刑法第55條規定從一重處斷。被告所犯
    幫助詐欺取財罪、幫助洗錢罪，係以一行為觸犯數罪名，為
    想像競合犯，應依刑法第55條從一重之幫助洗錢罪處斷。被
    告以幫助他人犯罪之意思而參與犯罪構成要件以外之行為，
    為詐欺取財罪及洗錢罪之幫助犯，爰依刑法第30條第2項之
    規定減輕其刑；另被告於審判中自白洗錢犯罪，依洗錢防制
    法第16條第2項規定減輕其刑，並依刑法第70條規定遞減之
    。
三、撤銷原判決之理由：
　㈠按刑事訴訟程序係確定國家刑罰權之有無與其範圍之程序，
    以刑罰權有無之認定為中心，設計便於當事人爭論及參與之
    法定程序，然而被告犯罪情節繁簡、輕重不一，若所有刑事
    案件均依通常程序進行，在司法資源有限之情況下，勢必造
    成案件遲滯，不啻係程序之浪費，對被告亦未必有利，審判
    品質自難以提升。故考量訴訟經濟及司法資源之適當分配，
    自有設置刑事簡易程序之必要性。換言之，對於被告並無爭
    執、事實明確、情節簡單、不法內涵輕微之案件，若不依通
    常訴訟之直接、言詞及公開審理程序，而採取迅速、書面並
    簡化之證據調查程序，逕行科處其刑罰，固可收明案速判、
    合理節約司法資源之利，但另方面而言，被告之防禦權勢必
    受到影響，因此，簡易判決處刑，除限制刑罰效果應為輕微
    之「虛刑」（即原則上不拘束被告之人身自由，或給予緩刑
    宣告，或易以罰金、社會勞動）外，更限制不得為無罪、免
    訴、不受理或管轄錯誤之諭知，以貫徹刑事簡易程序制度設
    計之本旨。而無罪判決，係指經法院為實體之審理，不能證
    明被告犯罪或其行為不罰之實體判決而言。但除單純一罪或
    數罪併罰案件以判決主文宣示者外，實質上或裁判上一罪，
    因在訴訟上只有一個訴權，基於審判不可分之原則，其一部
    判決效力及於全部，法院如認一部成立犯罪，其他被訴部分
    不能證明犯罪時，僅能為單一主文之有罪判決，其不能證明
    犯罪之部分，則於判決理由內，說明因係被訴實質上或裁判
    上一罪，故此部分不另為無罪之諭知，而就實際上言，此仍
    屬已受法院為實體審理之無罪判決。再者，第一審法院依被
    告在偵查中之自白或其他現存之證據，已足認定其犯罪者，
    得因檢察官之聲請，不經通常審判程序，逕以簡易判決處刑
    ；檢察官聲請以簡易判決處刑之案件，經法院認為有刑事訴
    訟法第451條之1第4項但書之情形者，應適用通常程序審判
    之；又對於簡易判決之上訴，準用刑事訴訟法第三編第一章
    及第二章除第361條外之規定，刑事訴訟法第449條第1 項、
    第452條、第455條之1第3項分別定有明文。依此，法院對於
    案情甚為明確之輕微案件，固得因檢察官之聲請，逕以簡易
    程序判決處刑，惟仍應以被告在偵查中之自白或其他現存之
    證據，已足認定其犯罪者為限，始能防冤決疑，以昭公允。
    且裁判上一罪之案件，倘其中一部分犯罪不能適用簡易程序
    者，全案應依通常程序辦理，乃訴權不可分、程序不可分之
    法理，故管轄第二審之地方法院合議庭受理簡易判決上訴案
    件，除應依通常程序審理外，認案件有前述不能適用簡易程
    序之情形者，自應撤銷原判決，逕依通常程序為第一審判決
    ，始符法制（最高法院108年度台非字第15號判決意旨參照
    ）。查本案原審既就起訴書認被告所涉犯洗錢防制法第14條
    第1項之洗錢罪部分，不另為無罪之諭知，其性質當屬法院
    認定檢察官所聲請簡易判決處刑範圍內，有不足以成立犯罪
    者，而為無罪之認定，揆諸前揭說明，已不適於簡易判決處
    刑，而應適用通常程序審判之。原審就全案逕以簡易判決處
    刑，已有未恰。
　㈡原判決以被告犯刑法第30條第1項、第339條第1項之幫助詐欺
    取財罪，事證明確而予論罪科刑，並就被告被訴洗錢防制法
    第14條第1項洗錢罪部分，不另為無罪之諭知，固然有據，
    然被告犯行雖不成立洗錢防制法第14條第1項之正犯，惟衡
    其情節，仍屬洗錢罪之幫助犯，原判決未及審酌最高法院大
    法庭109年12月16日108年度台上大字第3101號裁定意旨，而
    就被告犯行是否構成幫助洗錢罪，漏未審認，亦有違誤。
　㈢被告前雖爭執其係誤信網路賺錢機會才寄出帳戶而提起上訴
    ，然被告於本院審理時已認罪，且與告訴人莊筑蓁達成調解
    並給付46,000元等情，有本院109年度南司刑簡上移調字第6
    號調解筆錄、本院109年6月24日、109年12月14日公務電話
    記錄、被告提出之郵政自動櫃機交易明細表6張在卷可稽（
    見125號簡上卷頁211、261、233至238）在卷可稽，因量刑
    因子已有變更，原判決既有上開違誤及此部分未及審酌之處
    ，應予以撤銷改判，以期適法。
四、爰審酌被告於本院審理時坦承犯行，犯後態度尚稱良好，核
　  其尚感悔悟，因一時失慮，致罹章典，本院斟酌一般刑罰本
　  質係以防衛社會、矯治教化及預防犯罪等為目的，對行為人
　  施以制裁；另被告與告訴人莊筑蓁達成調解，並承諾願意賠
    償告訴人侯秋月、楊遂臺，然被告僅於109年8月26日起至同
    年12月26日給付告訴人莊筑蓁共46,000元，即未再繼續給付
    ，此有上開公務電話記錄、郵政自動櫃機交易明細表及本院
    110年5月14日公務電話記錄在卷可稽；兼衡被告之犯罪動機
    、目的、手段，暨被告為高職畢業，在工地工作，離婚，一
    名子女，智識、工作及家庭生活狀況等一切情狀，量處如主
    文所示之刑，並就罰金刑部分諭知易服勞役之折算標準，以
    資儆懲。
五、沒收
    按105年12月28日修正後洗錢防制法第18條第1項前段規定：
    「犯第14條之罪，其所移轉、變更、掩飾、隱匿、收受、取
    得、持有、使用之財物或財產上利益，沒收之」。又洗錢防
    制法第18條第1 項前段未規定「不問屬於犯人與否，沒收之
    」，應屬相對義務沒收，即以屬於犯罪行為人者，始應予以
    沒收（最高法院96年度台上字第7069號判決意旨可憑）。本
    件被告僅構成幫助洗錢罪，並非洗錢罪之正犯，並未實際參
    與移轉、變更、掩飾或隱匿之洗錢正犯行為，或取得財物或
    財產上利益，是本件關於事實欄所示詐騙犯罪犯罪所得經移
    轉、變更、隱匿後，應於洗錢或詐欺正犯部分沒收，並非在
    被告本件犯行沒收。而本件並無證據證明被告確實取得約定
    之交付帳戶報酬（見205號偵卷第25頁），亦無從依刑法規
    定沒收其犯罪所得，附此敘明。
據上論斷，應依刑事訴訟法第455條之1第1項、第3項、第452條
、第369條第1項前段、第364條、第371條、第299條第1項前段（
依刑事判決精簡原則，僅記載程序法條），判決如主文。
本案經檢察官周盟翔聲請以簡易判決處刑，檢察官羅瑞昌、林容
萱到庭執行職務。
中　　華　　民　　國　　110 　年　　12　　月　　23　　日
                   刑事第四庭   審判長法  官  陳本良

                                      法  官  王鍾湄

                                      法  官  張  菁
以上正本證明與原本無異。
如不服本判決應於收受本判決後20日內向本院提出上訴書狀，並
應敘述具體理由。其未敘述上訴理由者，應於上訴期間屆滿後20
日內向本院補提理由書狀（均須按他造當事人之人數附繕本）「
切勿逕送上級法院」。 
　　　　　　　　　　　　　　　　   　書記官　蔡佳玲
中　　華　　民　　國　　110 　年　　12　　月　　23　　日
附錄本案論罪法條全文：
洗錢防制法第14條
有第二條各款所列洗錢行為者，處7年以下有期徒刑，併科新臺
幣5百萬元以下罰金。
中華民國刑法第339條　　　　
意圖為自己或第三人不法之所有，以詐術使人將本人或第三人之
物交付者，處5年以下有期徒刑、拘役或科或併科50萬元以下罰
金。
以前項方法得財產上不法之利益或使第三人得之者，亦同。
前二項之未遂犯罰之。